【裁判字號】    99,上訴,2275
【裁判日期】    990930
【裁判案由】    偽造文書
【裁判全文】
臺灣高等法院刑事判決                99年度上訴字第2275號
上  訴  人
即  被  告  乙○○
選任辯護人  李弘仁律師
上列上訴人因偽造文書等案件，不服臺灣士林地方法院97年度訴
字第153號，中華民國99年5月10日第一審判決（起訴案號：臺灣
士林地方法院檢察署92年度偵字第1218號），提起上訴，本院判
決如下：
    主  文
原判決關於乙○○行使公務員登載不實文書部分撤銷。
乙○○幫助行使從事業務之人，明知為不實之事項，而登載於其
業務上作成之文書，足生損害於他人，處有期徒刑陸月，減為有
期徒刑參月，如易科罰金以銀元參佰元即新台幣玖佰元折算壹日
。
    事  實
一、乙○○係臺北市立中興醫院（已改制為臺北市立聯合醫院中
    興院區，下稱「中興醫院」）之秘書室技術員，負責辦理90
    年度中興醫院機電等設備維護保養勞務合約（下稱「機電設
    備維護保養勞務合約」）之草擬、招標，並負責監督合約之
    執行。兆夆公寓大廈管理維護有限公司（下稱「兆夆公司」
    ）於90年7月27日標得「中興醫院」90年度「機電設備維護
    保養勞務合約」。甲○○（業經原審判決行使業務登載不實
    文書有罪確定）為「兆夆公司」在「中興醫院」工作現場之
    總領班，並參與填寫「臺北市立中興醫院機電設備操作維護
    管理工作日誌表」（下稱「工作日誌」）及彙整成月報表向
    「中興醫院」請款等工作。「兆夆公司」依合約規定，應提
    供機電設備之維護保養、修繕等服務，就空調系統部分，應
    於決標日起2個月內全面更換各類型之新濾網，爾後按初級
    濾網每3個月更換1次、中級濾網每6個月更換1次，高級濾網
    每12個月更換1次，濾網更換之材料由「兆夆公司」負責供
    料及施作，並應於每月20日前檢送次月工作人員排班表及定
    期維護細部進度表送「中興醫院」審核，每日上午9時前提
    送前1日各項工作紀錄報表及各式定檢表，且應接受「中興
    醫院」不定期查核以為扣款依據，於請領維護保養費時，應
    提出統一發票、維護人員出勤紀錄、定期維護檢查記錄表等
    資料，於次月5日前申請支付。而「兆夆公司」自得標後均
    未於「工作日誌」上記載每日更換濾網之工作情況，即交由
    乙○○完成核章。嗣「兆夆公司」於90年9月底某日，以90
    年9月份「工作日誌」等資料請領當月份款項時，經「中興
    醫院」秘書室發覺「兆夆公司」之「工作日誌」上並無更換
    濾網之工作紀錄。乙○○明知「兆夆公司」前已核章完成之
    「工作日誌」上並無更換濾網之工作紀錄，竟基於幫助甲○
    ○行使業務登載不實文書之犯意，於90年10月初某日將「工
    作日誌」交予甲○○任意添加不實之更換濾網之工作紀錄，
    甲○○旋基於行使業務登載不實文書之犯意，一次填載完成
    不實之派工更換濾網紀錄於其業務上所製作之90年9月1日至
    30日「工作日誌」之工作記錄及檢修人欄內，表示確有於所
    載各該日期派遣各該檢修工人進行更換濾網工作，並以之向
    「中興醫院」行使請款，足生損害於「中興醫院」監督管理
    「機電維護保養勞務合約」履行之正確性。嗣「中興醫院」
    接獲病患抱怨空調不冷，由政風室於90年11、12月間進行抽
    驗、會勘及調閱「工作日誌」後，循線查悉上情。
二、案經法務部調查局臺北市調查處移送臺灣士林地方法院檢察
    署檢察官偵查起訴。
    理  由
壹、程序方面：
  一按「被告以外之人於審判外之言詞或書面陳述，除法律有規
    定者外，不得作為證據。」、「被告以外之人於檢察事務官
    、司法警察官或司法警察調查中所為之陳述，與審判中不符
    時，其先前之陳述具有較可信之特別情況，且為證明犯罪事
    實存否所必要者，得為證據。」刑事訴訟法第159條第1項、
    第159條之2分別定有明文。依此規定，被告以外之人於檢察
    事務官、司法警察官或司法警察調查中所為之供述，原屬該
    等之人於審判外之言詞或書面陳述，於有前揭第159條之2或
    其他法律例外規定之情形，仍得採為證據。其中所謂「具有
    較可信之特別情況」，係指證人於檢察事務官、司法警察官
    或司法警察調查中所為之陳述，與審判中不符，而其先前之
    陳述，從客觀上之環境或條件等情況加以觀察，有足以取代
    審判中反對詰問之可信性保證者而言。證人所為之先前陳述
    ，相較於審判中之陳述，是否具有更可信之特別情況，應依
    其陳述時外部之客觀情況，綜合比較判斷之。1.證人周德進
    、黃家山、黃永誠、高正侯於政風室人員訪談時所為之陳述
    ，因政風人員不具檢察事務官、司法警察官或司法警察身分
    ，與上開規定不符，自無證據能力。2.證人周德進於調查員
    詢問時之證述，不具較可信之特別情況，亦無證據能力。
  二按除顯有不可信之情況外，公務員職務上製作之紀錄文書、
    證明文書，及從事業務之人於業務上或通常業務過程所須製
    作之紀錄文書、證明文書，亦得為證據，刑事訴訟法第159
    條之4第1款、第2款分別規定甚明。卷附「中興醫院政風」
    室91年1月14日簽呈（說明90年12月10日、11日進行全院初
    級濾網更換會勘情形等），乃政風人員公務員職務上所製作
    之紀錄文書；卷附「工作日誌」乃「兆夆公司」於業務上製
    作之紀錄文書；就該等文書製作之過程形式觀之，並無顯不
    可信之情況，依上開規定，均有證據能力。
  三按證人之個人意見或推測之詞，除以實際經驗為基礎者外，
    不得作為證據，刑事訴訟法第160條定有明文。證人即時任
    中興醫院政風室之謝心強、洪碧伶於偵查中及原審審理時關
    於「兆夆公司」未全面更換空調濾網之證述，乃渠等基於實
    際參與「中興醫院政風室」於90年11、12月間進行抽檢及會
    勘之經驗，而陳述抽檢及會勘結論，與刑事訴訟法第160條
    規定以實際經驗為基礎之例外情況相符，應有證據能力。
  四按刑事訴訟法第158條之3規定：「證人、鑑定人依法應具結
    而未具結者，其證言或鑑定意見，不得作為證據」，所謂「
    依法應具結而未具結者」，係指檢察官或法官依刑事訴訟法
    第175條之規定，以證人身分傳喚被告以外之人到庭作證，
    或雖非以證人身分傳喚到庭，而於訊問調查過程中，轉換為
    證人身分為調查時，此時其等供述之身分為證人，則檢察官
    、法官自應依本法第186條有關具結之規定，命證人供前或
    供後具結，其陳述始符合第158條之3之規定，而有證據能力
    。若檢察官或法官非以證人身分傳喚而以共同被告身分傳喚
    到庭為訊問時，其身分既非證人，即與「依法應具結」之要
    件不合，縱未命其具結，純屬檢察官或法官調查證據職權之
    適法行使，當無違法可言。而前揭不論係本案或他案在檢察
    官面前作成未經具結之陳述筆錄，係屬被告以外之人於偵查
    中向檢察官所為之陳述，本質上屬於傳聞證據，基於保障被
    告在憲法上之基本訴訟權，除該被告以外之人死亡、身心障
    礙致記憶喪失或無法陳述、滯留國外或所在不明而無法傳喚
    或傳喚不到、或到庭後拒絕陳述等情形外，如已經法院傳喚
    到庭具結而為陳述，並經被告之反對詰問，前揭非以證人身
    分而在檢察官面前未經具結之陳述筆錄，除顯有不可信之情
    況者外，得為證據（最高法院98年度臺上字第984號、第663
    號判決意旨、96年度臺上字第3527號判決意旨參照）。本件
    共同被告甲○○於偵查中、原審審理時以被告之身分應訊所
    為之供述，無依法應具結之問題，而被告業於本院審理時詰
    問共同被告甲○○，已補足被告行使反對詰問權之機會，且
    共同被告甲○○於偵查中供述時之外部客觀情況，復無其他
    顯不可信之情形，其於偵查中、原審審理時以被告之身分應
    訊所為之供述，雖未具結，仍有證據能力。
  五按被告以外之人於審判外之言詞或書面陳述，除法律有規定
    者外，不得作為證據；又被告以外之人於審判外之陳述，雖
    不符合同法第159條之1至第159條之4之規定，但經當事人於
    審判程序同意作為證據，法院審酌該言詞陳述或書面陳述作
    成時之情況，認為適當者，亦得為證據。當事人、代理人或
    辯護人於法院調查證據時，知有第159條第1項不得為證據之
    情形，而未於言詞辯論終結前聲明異議者，視為有前項之同
    意，刑事訴訟法第159條第1項及第159條之5分別定有明文。
    本判決下列其餘引用之證據資料，均經依法踐行調查證據程
    序，當事人於本院言詞辯論終結前亦未聲明異議（被告僅主
    張上述證據資料無證據能力），本院審酌證據資料製作時之
    情況，均無違法不當及證明力明顯過低之瑕疵，亦查無依法
    應排除其證據能力之情形，認以之作為證據應屬適當，皆有
    證據能力。
貳、實體方面：
  一訊據上訴人即被告乙○○矢口否認有何幫助行使業務登載不
    實文書罪嫌，辯稱：「工作日誌」為「兆夆公司」甲○○等
    人所製作，伊因負責項目甚多，僅能依抽檢方式檢查，抽檢
    時均審核合格確為新品無誤，其餘未抽檢部分均信賴「工作
    日誌」之記載，並未一一實際檢核，確無明知舞弊而仍縱放
    其等為之，更無明知該「工作日誌」為不實而行使之云云。
    經查：
    (一)被告為「中興醫院」之秘書室技術員，負責辦理90年度「
      機電設備維護保養勞務合約」之草擬、招標，並負責監督
      合約之執行。「兆夆公司」於90年7月27日標得該合約。
      甲○○係「兆夆公司」在「中興醫院」工作現場之總領班
      ，並參與填寫「工作日誌」及彙整成月報表向「中興醫院
      」請款。「兆夆公司」依合約規定，應提供機電設備之維
      護保養、修繕等服務，就空調系統部分，應於決標日起2
      個月內全面更換各類型之新濾網，爾後按初級濾網每3個
      月更換1次、中級濾網每6個月更換1次，高級濾網每12個
      月更換1次，濾網更換之材料由「兆夆公司」負責供料及
      施作，並應於每月20日前檢送次月工作人員排班表及定期
      維護細部進度表送「中興醫院」審核，每日上午9時前提
      送前1日各項工作紀錄報表及各式定檢表，且應接受「中
      興醫院」不定期查核以為扣款依據，於請領維護保養費時
      ，應提出統一發票、維護人員出勤紀錄、定期維護檢查記
      錄表等資料，於次月5日前申請支付。而「兆夆公司」皆
      按合約規定每日填寫「工作日誌」，於隔日送交被告等查
      核。被告於每日均為報表之書面審核，在業主代表欄內加
      蓋職章，交還「兆夆公司」。但被告並未於每日實施查核
      ，而係不定期抽檢重點項目。「兆夆公司」再於每月月底
      將「工作日誌」、週報表、月報表、統一發票、維護人員
      出勤紀錄等資料一起送交「中興醫院」請款等情，業據被
      告供承在卷（見92年度偵字第1218號卷《下稱偵卷》(一)第
      90至97頁），並分據1.共同被告甲○○（於調詢時、偵查
      中、本院審理時）、2.證人郭庭楙（於偵查中）、3.周德
      進（於偵查中、原審審理時）、4.黃家山（於偵查中、原
      審審理時）、5.黃永誠（於偵查中、原審審理時）、6.張
      和榮（於偵查中、原審審理時）、7.劉庭宏（於原審審理
      時）、8.鄧俊宏（於偵查中）陳（證）述綦詳（見1.偵卷
      (一)第78頁、第82頁、第83頁、第236頁、本院卷第76頁、
      2.偵卷(三)第45至47頁、3.偵卷(二)第383至386頁、原審卷(二)
      第161至163頁、4.偵卷(四)第154頁、原審卷(二)第99至100頁
      、5.偵卷(四)第157頁、原審卷(二)第183頁、6.偵卷(四)第159
      頁、原審卷(二)第130頁、7.原審卷(二)第248頁、8.偵卷(四)第
      164至165頁），復有「中興醫院」90年度「機電設備維護
      保養勞務合約」、「中興醫院」勞務、財物標單、開標決
      標紀錄、機電設備維護保養費用分析表、臺北市立聯合醫
      院97年9月15日北市醫政字第09733532100號函等件在卷可
      佐（見偵卷(二)第2至29頁、第30頁、第31頁、第32至35頁
      、第201至335頁，外放證物《90年度合約書》、原審卷(一)
      第74頁），堪認為真。
    (二)1.被告甲○○於調查員詢問時及偵查中供承：「中興醫院
      」要求伊將空調箱濾網記載於「工作日誌」上，伊在「工
      作日誌」之工作記錄欄及檢修人欄補填更換濾網部分，是
      伊隨便登載上去的，伊不知道是否有按照「工作日誌」上
      所記載的更換等語（見偵卷(一)第79頁，卷(四)第207頁）；
      於本院審理時結證稱：90年10月初伊彙整報表時被告請我
      們把更換空調箱濾網的紀錄寫上去，9月份「工作日誌」
      上空調箱濾網更換紀錄係伊所寫，因工作人員無法提出更
      換的資料，伊只好照編號隨便填寫上去。伊填寫前被告已
      蓋好章，填寫完後伊沒有另外再拿給被告看，就專冊（「
      工作日誌」、檢查表）直接送到機電組，伊未告知被告是
      用什麼方式填寫等語（見本院卷第76頁）。2.證人即「中
      興醫院」政風室人員洪碧伶於偵查中證稱：本案是因民眾
      反應「中興醫院」空調不冷，經政風室主任謝心強交辦給
      伊，伊去調廠商之維修紀錄後，發現空調濾網項目都寫在
      最後，且筆跡及墨水顏色與前面所載不同等語（見偵卷(四)
      第194至195頁）。3.證人即現場工人黃家山、黃永誠、張
      和榮、鄧俊宏、劉庭宏於偵查中均同證稱90年9月份工作
      日誌檢修人欄內所記載之檢修人「黃、張、鄧、劉」非渠
      等所填寫，亦非渠等之派工紀錄等語（見偵卷(四)第154至1
      66頁）。參以，被告於調查員詢問時供承：伊要求總領班
      甲○○在「工作日誌」中要填寫更換空調濾網之情形，當
      時甲○○在伊的同意下，將更換空調濾網情形補填於工作
      日誌上等語（見偵卷(一)第97頁）；於本院審理時供承：是
      伊於90年10月初叫「兆夆公司」在「工作日誌」補填更換
      空調濾網之情形等語（見本院卷第77頁）。再觀諸卷附90
      年9月份「工作日誌」（見偵卷(一)第126至204頁）所載內
      容，確與上述證人與被告所述情形相符。足見「兆夆公司
      」自得標後均未於「工作日誌」上記載每日更換濾網之工
      作情況，即交由被告完成核章。被告知悉「兆夆公司」前
      送交完成核章完之「工作日誌」上並無更換濾網之工作紀
      錄，仍於90年10月初某日將「工作日誌」交還甲○○添加
      更換濾網之工作紀錄，甲○○乃任意填載不實之派工更換
      濾網紀錄於「工作日誌」之工作記錄及檢修人欄內，再持
      之向「中興醫院」行使請款甚明。
    (三)本件共同被告甲○○於業務上製作之「工作日誌」上登載
      不實之工作記錄，持以向「中興醫院」請款，足生損害於
      「中興醫院」監督管理「機電維護保養勞務合約」履行之
      正確性，自應成立行使業務登載不實文書罪（甲○○此部
      分犯行業經原審判決確定）。被告雖否認其有幫助甲○○
      行使業務登載不實文書之犯意。惟查，被告平日負責監督
      「兆夆公司」更換濾網之施工，且自承於90年9月間曾兩
      度抽檢濾網之更換情形拍照（見本院卷第77頁），其對「
      兆夆公司」執行濾網更換之實際狀況，及「兆夆公司」有
      無據實登載施工情形於「工作日誌」上，實難諉為不知。
      而被告明知「兆夆公司」前已送交核章完成之「工作日誌
      」上並無更換濾網之工作紀錄，竟未加以糾正扣款，猶於
      90年10月初某日將「工作日誌」交予甲○○任意添加更換
      濾網之工作紀錄持以請款，被告對於甲○○行使業務登載
      不實文書之犯罪非無認識，具有幫助甲○○犯罪之故意甚
      明。本件被告所為乃係就甲○○行使業務登載不實之犯罪
      加以助力，使甲○○易於實施犯罪，被告雖未參與實施行
      使業務登載不實文書罪之構成要件行為，仍無解其於正犯
      實施犯罪前之幫助罪責。
    (四)綜上所述，被告事後所辯，要屬畏罪卸責之詞，不足採信
      。本案事證明確，被告幫助行使業務登載不實文書之犯行
      洵堪認定，應依法論科。
  二論罪科刑：
    (一)新舊法比較：
      被告行為後，刑法於94年2月2日修正公布，自95年7月1日
      施行。刑法第2條第1項之規定，係規範行為後法律變更所
      生新舊法律比較適用之準據法。所謂行為後法律有變更，
      包括構成要件之變更而有擴張或減縮，或法定刑度之變更
      。行為後法律有無變更，端視所適用處罰之成罪或科刑條
      件之實質內容，修正前後法律所定要件有無不同而斷。新
      舊法條文之內容有所修正，除其修正係無關乎要件內容之
      不同或處罰之輕重，而僅為文字、文義之修正或原有實務
      見解、法理之明文化，或僅條次之移列等無關有利或不利
      於行為人，非屬該條所指之法律有變更者，可毋庸依該規
      定為新舊法之比較，而應依一般法律適用原則，適用裁判
      時法外，即應適用刑法第2條第1項之規定，為「從舊從輕
      」之比較。比較時應就罪刑有關之共犯、未遂犯、想像競
      合犯、牽連犯、連續犯、結合犯，以及累犯加重、自首減
      輕暨其他法定加減原因（如身分加減）與加減例等一切情
      形，綜其全部罪刑之結果而為比較，予以整體適用。刑法
      分則編各罪所定罰金刑之貨幣單位原為銀元，修正前刑法
      第33條第5款規定：「罰金：1元（銀元）以上。」而依罰
      金罰鍰提高標準條例規定，就72年6月26日前修正之刑法
      部分條文罰金數額提高2至10倍，其後修正者則不提高倍
      數，並依現行法規所定貨幣單位折算新臺幣條例規定，以
      銀元1元折算新臺幣3元；修正後刑法第33條第5款規定：
      「罰金：新臺幣1千元以上，以百元計算之。」故刑法分
      則法定本刑中列有罰金者，其法定最低度罰金因之提高，
      涉及科刑規範變更，故仍有比較新舊法之必要（最高法院
      96年度臺上字第1464號判決意旨參照）。而刑法第33條第
      5款所定罰金貨幣單位經修正為新臺幣後，刑法分則各罪
      所定罰金刑之貨幣單位亦應配合修正為新臺幣，為使刑法
      分則編各罪所定罰金之最高數額與刑法修正前趨於一致，
      乃增訂刑法施行法第1條之1：「中華民國94年1月7日刑法
      修正施行後，刑法分則編所定罰金之貨幣單位為新臺幣。
      94年1月7日刑法修正時，刑法分則編未修正之條文定有罰
      金者，自94年1月7日刑法修正施行後，就其所定數額提高
      為30倍。但72年6月26日至94年1月7日新增或修正之條文
      ，就其所定數額提高為3倍。」從而，刑法分則編各罪所
      定罰金刑之最高數額。於上開規定修正後並無不同，惟修
      正後刑法第33條第5款所定罰金刑最低數額，較之修正前
      提高，自以修正前刑法第33條第5款規定有利於被告。本
      件綜合全部罪刑結果而為比較，被告行為後修正施行之刑
      法並非較為有利，本件應適用被告行為時即修正施行前刑
      法之相關規定。
    (二)核被告所為，係犯刑法第30條第1項幫助犯同法第216條、
      第215條之行使業務登載不實文書罪。又被告幫助他人犯
      罪，應依刑法第30條第2項之規定，按正犯之刑減輕其刑
      。公訴意旨雖認被告係犯刑法第216條、第213條行使登載
      不實公文書罪。惟按刑法第213條之登載不實罪，以公務
      員對於其職務上所掌之公文書，為虛偽登載者為限。本件
      縱認被告係屬刑法第10條第2項第1款之依法令從事於公共
      事務而具有法定職務權限之公務員，惟被告僅係將前已核
      章完成之「兆夆公司」於業務上製作之「工作日誌」交予
      甲○○添加內容，有如前述。被告並未有何登載行為，自
      無虛偽登載不實事項於公文書上可言。公訴意旨容有誤會
      ，惟起訴事實與本案判決事實之社會基本事實同一，起訴
      法條應予變更。
    (三)原審對被告論罪科刑之判決，固非無見。惟查：原審誤認
      被告成立行使公務員登載不實文書罪，自有未合。被告上
      訴否認犯行雖無理由，惟原判決既有上述不當之處，自應
      由本院予以撤銷改判。爰審酌被告怠忽職守，所為妨害文
      書之正確性及信用性，兼衡被告犯罪之動機、目的、手段
      、生活狀況、品行、智識程度等一切情狀，量處如主文所
      示之刑。又被告犯罪之時間係於96年4月24日之前，且無
      中華民國96年罪犯減刑條例所定不得減刑之情形，爰依同
      條例第2條第1項第3款規定，減其宣告刑1/2；並依同條例
      第9條規定，諭知減刑後易科罰金之折算標準（被告行為
      後，刑法第41條易科罰金之折算標準，亦由原配合依罰金
      罰鍰提高標準條例第2條規定《現已刪除》提高之銀元100
      元至300元《即新臺幣300元至900元》，修正為新臺幣1千
      元、2千元、3千元，經比較修正前、後法律，修正前之法
      律對被告較為有利，依刑法第2條第1項前段規定，應適用
      修正前之規定，爰依修正前刑法第41條第1項前段規定，
      就被告減刑後之刑諭知易科罰金之折算標準。）。
據上論斷，應依刑事訴訟法第369條第1項前段、第364條、第299
條第1項前段、第300條，刑法第2條第1項前段、第215條、第216
條、第30條第2項，修正前刑法第41條第1項前段，刑法施行法第
1條之1，廢止前罰金罰鍰提高標準條例第2條，現行法規所定貨
幣單位折算新臺幣條例第2條，中華民國96年罪犯減刑條例第2條
第1項第3款、第7條、第9條，判決如主文
本案經檢察官王壬貴到庭執行職務。
中    華    民    國    99    年    9     月    30     日
                  刑事第七庭  審判長法  官  趙功恆
                                    法  官  游紅桃
                                    法  官  楊智勝
以上正本證明與原本無異。
檢察官如不服本判決，應於收受送達後10日內向本院提出上訴書
狀，其未敘述上訴之理由者並得於提起上訴後10日內向本院補提
理由書（均須按他造當事人之人數附繕本）「切勿逕送上級法院
」。
                                    書記官  林桂玉
中    華    民    國    99    年    10    月    5     日
附錄：本案論罪科刑法條全文
中華民國刑法第215條（業務上文書登載不實罪）
從事業務之人，明知為不實之事項，而登載於其業務上作成之文
書，足以生損害於公眾或他人者，處3年以下有期徒刑、拘役或5
百元以下罰金。
中華民國刑法第216條（行使偽造變造或登載不實之文書罪）
行使第210條至第215條之文書者，依偽造、變造文書或登載不實
事項或使登載不實事項之規定處斷。
中華民國刑法第30條第2項（幫助犯及其處罰）
幫助他人實行犯罪行為者，為幫助犯。雖他人不知幫助之情者，
亦同。
幫助犯之處罰，得按正犯之刑減輕之。

司法院資訊處製作；財團法人民間司法改革基金會備份。
